臺灣板橋地方法院民事判決　　　　　　　　　　　　　九十二年度訴字第六七二號
　　原　　　告　欣隆盛企業股份有限公司
　　法定代理人　辛○○
　　訴訟代理人　陳慶尚律師
　　　　　　　　宣玉華律師
　　複代理人　　吳文升律師
　　被　　　告　癸○○
　　　　　　　　黃○○
　　　　　　　　天○○
　　　　　　　　地○○
　　　　　　　　玄○○
　　右三人共同
　　訴訟代理人　朱正剛律師
　　被　　　告　宙○○○
右當事人間請求給付違約金等事件，本院於中華民國九十三年十月七日言詞辯論終結
，判決如左：
    主    文
被告癸○○、黃○○應連帶給付原告新台幣肆拾貳萬肆仟肆佰壹拾元，及自民國九十
二年四月九日起至清償日止，按年息百分之五計算之利息。
原告其餘之訴均駁回。
訴訟費用由被告癸○○、黃○○連帶負擔百分之三十；餘由原告負擔。
本判決第一項於原告以新台幣拾肆萬壹仟肆佰柒拾元為被告癸○○、黃○○供擔保後
，得假執行。但被告癸○○、黃○○如於假執行程序實施前以新台幣肆拾貳萬肆仟肆
佰拾元供擔保後，得免為假執行。
原告其餘假執行之聲請均駁回。
    事實及理由
壹、程序方面：
  一、按訴狀送達後，原告不得將原訴變更或追加他訴。但有請求之基礎事實同一，
      擴張或減縮應受判決事項之聲明及不甚礙被告之妨禦及訴訟之終結者，不在此
      限。民事訴訟法第二百五十五條第一項第三款定有明文。本件原告原起訴請求
      被告癸○○、黃○○應連帶給付原告新台幣（下同）八十一萬七千三百元及
      自起訴狀繕本送達翌日起至清償之日止按年息百分之五計算之利息。被告天
      ○○、地○○應連帶給付原告二十六萬七千三百元及自起訴狀繕本送達翌日起
      至清償之日止按年息百分之五計算之利息。被告玄○○、宙○○○應連帶給
      付原告三十三萬五千零六十元及自起訴狀繕本送達翌日起至清償之日止按年息
      百分之五計算之利息願供擔保請淮宣告假執行。嗣於起訴狀送達被告後之九
      十二年十一月二十四日變更追加請求被告被告癸○○應給付原告新台幣六萬
      六千八百元及自起訴狀繕本送達翌日起至清償之日止按年息百分之五計算之利
      息。被告天○○應給付原告二萬四千三百元及自起訴狀繕本送達翌日起至清
      償之日止按年息百分之五計算之利息。被告玄○○應給付原告三萬四百六十
      元及自起訴狀繕本送達翌日起至清償之日止按年息百分之五計算之利息。被
      告癸○○、黃○○應連帶給付原告七十四萬三千元及自起訴狀繕本送達翌日起
      至清償之日止按年息百分之五計算之利息。被告天○○、地○○應連帶給付
      原告二十四萬三千元及自起訴狀繕本送達翌日起至清償之日止按年息百分之五
      計算之利息。被告玄○○、宙○○○應連帶給付原告三十萬四千六百元及自
      起訴狀繕本送達翌日起至清償之日止按年息百分之五計算之利息。願供擔保
      請淮宣告假執行。嗣再於九十三年一月八日變更訴之聲明，請求被告癸○○
      、黃○○應連帶給付原告八十萬九千八百元及自起訴狀繕本送達翌日起至清償
      之日止按年息百分之五計算之利息。被告天○○、地○○應連帶給付原告二
      十六萬七千三百元及自起訴狀繕本送達翌日起至清償之日止按年息百分之五計
      算之利息。被告玄○○、宙○○○應連帶給付原告三十三萬五千零六十元及
      自起訴狀繕本送達翌日起至清償之日止按年息百分之五計算之利息。願供擔
      保請淮宣告假執行。核係屬基於請求之基礎事實同一及擴張或減縮應受判決事
      項之聲明，且不甚礙被告之防禦及訴訟之終結，合於上開規定，應予准許，合
      先敘明。
  二、本件被告宙○○○未於言詞辯論期日到場，核無民事訴訟法第三百八十六條各
      款所列情形，爰依原告聲請，由其一造辯論而為判決。
貳、得心證之理由：
  一、原告起訴主張：原告係承攬第三人「家和有線電視股份有限公司」（下稱家和
      公司）於台北縣境內有線電視線路架設、維修、用戶稽查及用戶收視費等業務
　　  ，原告為執行上開承攬之業務，於民國（下同）九十年間，與被告癸○○、天
      ○○、玄○○簽立僱傭契約，由被告癸○○等三人負責台北縣樹林市、鶯歌鎮
      、三峽鎮等家和公司裝機、線路維修及向客戶收費等日常事務，被告黃○○、
      地○○、宙○○○等三人，則同意出任保證人，分別保證癸○○、天○○、玄
      ○○等人確實履行僱傭合約。詎被告癸○○、天○○、玄○○竟利用執行職務
      之便，盜收、匿報原告向其用戶收取之收視費並納為己有，被告癸○○私自收
      取客戶收視費用新台幣（下同）七萬四千三百元，天○○私自收取二萬四千三
      百元，玄○○則私自收取三萬零四百六十元，違背兩造之上開約定，不法侵害
      原告之權利，爰依兩造之契約及民法第一百七十九條、一百八十四條第一項前
      段、第二百七十二條之規定，請求被告等人分別連帶給付如上所述最後變更之
      聲明所示之金額等語。並提出合約書、被告癸○○及客戶切結書等為證，並聲
      請傳訊證人子○○等人。
  二、被告癸○○、黃○○則以：被告癸○○坦承私自收取收視費用為七萬四千三百
      元無訛，但之後已陸續清償二萬九千八百九十元，目前僅欠原告公司四萬四千
      四百十元。而原告主張之違約金，應屬損害賠償之預定性質，原告至多僅受有
      相當銀行利息之損害，就所失利益部分則無法舉證，應無所失利益，故原告請
      求之違約金過高，請予酌減至相當數額等語。被告天○○、地○○以：原告主
      張被告有盜收客戶收視費用，應負舉證責任，被告天○○並無原告所指之侵權
      行為，且原告提出之合約書所載之違約金約定，違反衡平原則為無效，縱認為
      有效，亦屬過高，應予酌減至相當數額，原告請求給付所盜收之費用及違約金
      並無理由等語。被告玄○○則以：原告主張被告玄○○受僱期間為九十年八月
      十一日至九十一年三月十五日，並不實在，應至九十一年二月二十日止。伊並
      未盜收客戶之收視費用，原告亦未能舉證證明，原告請求給付盜收之金額及違
      約金，並無理由，應予駁回等語。被告宙○○○經通知未到庭爭執，復未提出
      任何書狀為聲明或陳述。
  三、兩造對於被告癸○○、天○○、玄○○皆曾受僱於原告公司，雙方訂有合約書
      ，被告黃○○、地○○、宙○○○則分別為連帶保證人，有合約書三份在卷。
      被告癸○○私收客戶收視費用共計七萬四千三百元，並曾書立切結書交予原告
      ，有被告癸○○之切結書七份可稽，且為兩造所不爭執，堪信為真實。
  四、原告主張被告癸○○、天○○、玄○○曾受僱於原告，竟擅自私收客戶之收視
      費用，違反僱傭契約並不法侵害原告之權利，被告等人自應分別連帶給付私收
      之失事費用及違約金等情，已據原告提出合約書、被告癸○○及客戶切結書等
      ，並聲請傳訊證人子○○等人為證。被告癸○○、黃○○對於與原告訂有合約
      書，被告癸○○私收收視費用七萬四千三百元之事實為自認，惟辯稱已返還私
      收之收視費用二萬九千八百九十元予原告，而約定之違約金過高，應予酌減至
      相當數額等語置辯，並提出原告公司簽收之支出傳票三紙（金額共計二萬二千
      三百九十元）為證，被告天○○、地○○、玄○○則均辯稱：原告主張被告有
      盜收客戶收視費用，應負舉證責任，被告天○○、玄○○並無原告所指之侵權
      行為，且原告提出之合約書所載之違約金約定，違反衡平原則為無效，縱認為
      有效，亦屬過高，應予酌減至相當數額，原告請求給付所盜收之費用及違約金
      並無理由等語抗辯。是本件之爭點在於：（一）被告癸○○有無私自收取客戶
      之收視費用？收取多少？（二）被告天○○、玄○○有無私自收取客戶之收視
      費用？（三）原告請求被告給付之違約金是否過高？應酌減至多少為適當？茲
      分述如下：
（一）原告主張被告癸○○私自收取客戶收視費用七萬四千三百元占為己有，僅返還
      七千五百元予原告，尚應返還原告收視費用六萬六千八百元等情，已據其提出
      客戶切結書、被告癸○○之切結書，並聲請傳訊證人申○○等人為證，經查：
      被告癸○○私收客戶之收視費用共計七萬四千三百元，為被告癸○○、黃○○
      所自認，並經證人即家和公司客戶申○○、丑○○、宇○○到庭指認係被告癸○○向渠等分別收取三千元、證人戊○○則指認癸○○向其收取四千八百元、
      證人丁○○則指認係被告癸○○與玄○○共同向其收取三千元之收視費用等語
      （見本院九十二年八月二十一日言詞辯論筆錄），並有客戶切結書、家和公司
      客戶服務問題處理單及被告癸○○之切結書在卷可稽，此部分堪信為真。被告
      癸○○、黃○○辯稱已返還原告私收之客戶收視費用二萬九千八百九十元云云
      ，為被告所否認，辯稱被告癸○○、黃○○僅返還七千五百元等語，然原告對
      於被告癸○○提出之支出傳票三紙之真正不爭執，而依該支出傳票上之記載，
      除九十一年五月八日之支出傳票上所記載之清償「侵占一事造成欣隆公司被家
      和公司扣款壹仟元」，認非屬返還私收收視費用外，其餘均記載為黃○○代償
      癸○○匿報或侵占客戶款，其代償金額共計二萬一千三百九十元，且原告既不
      爭執此文書為真正，則被告癸○○、黃○○已返還原告二萬一千三百九十元之
      私收收視費用款項，堪以認定。被告癸○○、黃○○所辯已返還私收收視費用
      超過二萬一千三百元之範圍部分，及原告主張被告癸○○、黃○○僅返還私收
      收視費用七千五百元一節，尚非可採。故被告癸○○私收之客戶收視費用為七
      萬四千三百元，已返還二萬一千三百九十元，尚應返還原告五萬二千九百十元
      。
（二）原告主張被告天○○、玄○○分別私收客戶之收視費用二萬四千三百元、三萬
      零四百六十元一節，固據其提出客戶切結書十四份，並聲請傳訊證人酉○○等
      十四人為證，惟為被告天○○、玄○○所否認，被告天○○辯稱：伊於九十一
      年二月二十日即自原告公司離職，自同年三月一日起至寶之川股份有限公司任
      職，而原告提出之酉○○、陳敏郎、甲○○之切結書及酉○○於九十三年八月
      二十一日之證詞，分別稱被告天○○於九十一年五月二十七日、五月二日及六
      月一日，向渠等收取有線電視費用，自屬無稽。被告玄○○辯稱：伊自九十年
      八月四日起至原告公司任職，至九十一年二月二十日即離職，可能係伊得罪客
      戶，客戶挾怨報復等語，經查：當事人主張有利於己之事實者，就其事實有舉
      證之責任。民事訴訟法第二百七十七條前段定有明文。本件原告主張被告天○○、玄○○有私收客戶之收視費用，應就此事實負舉證責任。原告聲請傳訊之
      證人丁○○雖到庭證稱：卷附客戶切結書係伊所寫，被告玄○○與癸○○共同
      向其收取收視費用等語（見本院九十二年八月二十一日言詞辯論筆錄），然徵
      之證人丁○○所寫之切結書，其上記載向其收費者僅為癸○○一人，有該切結
      書附卷可參，是其證詞顯有矛盾，難信為真；又證人乙○○到庭證稱：卷附切
      結書使我簽的沒有錯，內容實在，是天○○與玄○○向我收錢等語（見本院九
      十二年八月二十一日言詞辯論筆錄），然觀其所寫之切結書，其上僅載明係玄
      ○○一人向其收取收視費用，有該切結書在卷可按，其證詞亦顯有矛盾，亦難
      憑信；另證人丙○○證稱：伊有簽卷附之切結書，係玄○○於九十一年五月五
      日向其收取半年收視費用三千零六十元，及裝機費一千元等語（本院九十二年
      九月三十日言詞辯論筆錄），然查，被告玄○○辯稱於九十一年二月二十日於
      原告公司離職等語，原告則稱玄○○於九十一年三月十三日離職，並提出勞工
      保險退保申報表一紙為證，則被告玄○○至遲於九十一年三月十三日即已自原
      告公司離職，於九十一年五月五日玄○○已非原告之受僱人，客觀上已無從知
      悉申請裝機之客戶之資料之可能，則其焉能得悉丙○○申請裝機之地址而獨自
      前往並予收費？況一般有線業者，收費時均掣有收據為憑，或以劃撥匯款方式
      繳納，一般客戶亦均照此方法給付費用，乃證人丙○○證稱玄○○並未給付收
      據云云，顯與一般生活經驗法則有違，其證詞亦難採信。又證人酉○○到庭證
      稱：卷附切結書是我簽的沒錯，內容實在，是天○○向我收錢等語（見本院九
      十三年八月二十一日言詞辯論筆錄），然觀之酉○○所書之切結書，載明天○○於九十一年五月二十七日向其收取九十一年五月二十七日起至九十一年十一
      月三十日止之收視費用二千元，惟按被告天○○僅於九十年七月十日起至九十
      一年三月四日止，在原告公司任職一節，為原告於其九十二年十一月二十四日
      變更訴之聲明暨辯論意旨狀中所自承，則被告天○○於九十一年五月二十七日
      時業已離職，則其客觀上焉能在無公司識別證、及持有收據之情形下，並能查
      悉證人酉○○之住所而前往收錢？又酉○○之切結書上並附有天○○之名片一
      紙，果係被告天○○私自前往收錢，則其掩蓋犯行尚且不及，至愚亦不可能自
      行告知姓名而致輕易遭查獲之理。是證人酉○○之證詞，亦不足採。至於其餘
      到庭證人甲○○、未○○、辰○○、戌○○、壬○○、午○○、Ａ○○、巳○
      和、庚○○、子○○、己○○、卯○○等人則證稱：無法指認被告天○○、玄
      ○○、癸○○有向渠等收取收視費用等語，有本院九十二年八月二十一日及九
      月三十日言詞辯論筆錄可參，則證人甲○○等人所書之切結書，既經甲○○等
      人到庭分別證述無法指認係被告天○○、玄○○向渠等私自收取收視費用，且
      原告捨棄傳訊亥○○、寅○○等其他證人（見本院九十二年九月三十日言詞辯
      論筆錄），則卷附客戶切結書及上開證人之證詞，均不能資為認定被告天○○
      、玄○○有分別向家和公司客戶甲○○等人收取收視費用之依據。從而，原告
      主張被告天○○、玄○○分別私自向家和公司客戶收取收視費用二萬四千三百
      元、三萬零四百六十元等語，無法舉證以明之，自不足採信。
（三）原告主張被告癸○○、天○○、玄○○等人私收客戶收視費用分別為七萬四千
      三百元、二萬四千三百元、三萬零四百六十元，依兩造之合約書約定，被告如
      違約盜收費用遭查獲屬實時，即須賠償遭盜收金額之十倍之懲罰性違約金，被
      告癸○○、黃○○應賠償七十四萬三千元，被告天○○、地○○應連帶賠償二
      十四萬三千元，被告玄○○、宙○○○應連帶賠償三十萬四千六百元等情，固
      據其提出合約書為證，然為被告癸○○、天○○、玄○○三人所否認，被告癸○○辯稱：該違約金過高應予酌減至相當數額等語，被告天○○、玄○○則辯
      稱並未私自收取客戶收視費用等語，經查：本件被告癸○○私自收取可戶之收
      視費用共計七萬四千三百元，而被告天○○、玄○○部分，則無證據足以證明
      其二人有原告所指私收客戶收視費用之行為，已如前述，原告請求被告天○○
      、地○○、玄○○、宙○○○分別賠償上開違約金，自屬無據，不應准許。故
      茲所斟酌者，僅為被告癸○○、黃○○所辯違約金有無過高，及是否應予酌減
      ，以多少為適當之問題而已。按「約定之違約金過高者，法院得減至相當之數
      額，民法第二百五十二條定有明文。至於是否相當，即須依一般客觀事實，社
      會經濟狀況及當事人所受損害情形，以為斟酌之標準。且約定之違約金過高者
      ，除出於債務人之自由意思，已任意給付，可認為債務人自願依約履行，不容
      其請求返還外法院仍得依前開規定，核減至相當之數額。」及「約定之違約金
      是否過高，應就債務人若能如期履行債務時，債權人可得享受之一切利益為衡
      量之標準，而非以僅約定一日之違約金額若干為衡量之標準。」最高法院七十
      九年台上字第一九一五號、五十一年台上字第一九號分別著有判例可資參照，
      原告與被告癸○○、黃○○所簽訂之合約書，固有約定被告如違約盜收費用遭
      查獲屬實時，即須賠償遭盜收金額之十倍之懲罰性違約金等情，為原告與被告
      癸○○、黃○○所不爭，並有該合約書附卷可參，斟酌被告癸○○、黃○○若
      能如期履行將上開所收客戶之收視費用繳交原告公司之債務，原告基於承攬第
      三人家和公司之收取客戶收視費用之確實性及信譽，可享有續約及獲取較高報
      酬利潤之可能之利益，及原告因本件被告癸○○之行為，所致之損害情形，認
      該合約書約定須賠償遭盜收金額之十倍之違約金過高，應予核減至五倍為適當
      ，亦即被告癸○○、黃○○應連帶給付原告違約金，為上開查獲私收金額七萬
      四千三百元之五倍，共計三十七萬一千五百元。
  五、綜上所述，原告依契約、不當得利及侵權行為之法律關係，請求被告癸○○、
      黃○○連帶給付原告八十萬九千八百元及自起訴狀繕本送達翌日起至清償之日
      止按年息百分之五計算之利息，於四十二萬四千四百十元及自九十二年四月九
      日起至清償日止按年息百分之五計算之利息之範圍內，為有理由，應予准許，
      逾此範圍之請求，為無理由，應予駁回。又請求被告天○○、地○○及被告玄
      ○○、宙○○○應分別連帶給付二十六萬七千三百元、三十三萬五千零六十元
      及均自起訴狀繕本送達翌日起至清償之日止按年息百分之五計算之利息之部分
      ，則為無理由，均應予駁回。
  六、原告及被告均陳明願供擔保請准宣告假執行及免為假執行，經核原告勝訴部分
      ，尚無不合，爰各酌定相當擔保金額准許之。至於原告敗訴部分，其訴為無理
      由，應予駁回，其假執行之聲請失所附麗，應併予駁回。
  七、兩造其餘攻擊防禦方法及未經援用之證據，核與判決結果不生影響，爰不一一
      論列，附此敘明。
  八、結論：原告之訴為一部有理由，一部無理由，依民事訴訟法第三百八十五條第
      一項前段、第七十九條、第八十五條第二項，第三百九十條第二項，第三百九
      十二條，判決如主文。
中　　　華　　　民　　　國　　九十三　　年　　　十　　　月　　二十八　　日
                                臺灣板橋地方法院民事第二庭
                                    法  官  林錫凱
右為正本係照原本作成
如對本判決上訴，須於判決送達後廿日內向本院提出上訴狀
中　　　華　　　民　　　國　　九十三　　年　　　十　　　月　　二十八　　日
                                    書記官  許清琳
